臺灣士林地方法院民事判決
111年度勞小上字第2號
上  訴  人  林晨浩  
被  上訴人  中央研究院
法定代理人  廖俊智  
上列當事人間請求給付退休金事件，上訴人對於民國110年11月2
6日本院士林簡易庭110年度勞小字第25號第一審判決提起上訴，
本院判決如下：
    主  文
上訴駁回。
第二審訴訟費用新臺幣壹仟伍佰元由上訴人負擔。
　　事實及理由
一、對於小額程序之第一審裁判之上訴，非以其違背法令為理由
    ，不得為之；又上訴狀應記載上訴理由，並表明：（一）原
    判決所違背之法令及其具體內容，（二）依訴訟資料可認為
    原判決有違背法令之具體事實，民事訴訟法第436條之24第2
    項、第436條之25分別定有明文。又所謂違背法令，依民事
    訴訟法第436條之32第2項準用第468條及第469條第1款至第5
    款之規定，判決不適用法規或適用不當為違背法令，判決有
    同法第469條第1款至第5款情形之一者，為當然違背法令。
    又小額程序之第二審判決，依上訴意旨足認上訴為無理由者
    ，得不經言詞辯論為之，同法第436條之29第2款亦有明文。
二、上訴人上訴意旨略以：
（一）依最高法院97年度台上字第1510號判決意旨，兩造間是否
      屬於僱傭關係，應就個案事實及實際給付勞務之情況等實
      質關係為判斷依據，而非僅以職稱或契約所載之名稱定之
      ，原審判決徒以兩造簽立之契約有載明「委任」等文義，
      即認兩造就上訴人受聘期間之權利義務明確定性為委任關
      係，有民事訴訟法第468條適用法則不當及第469條第6款
      判決不備理由之違誤。
（二）上訴人係受僱於被上訴人擔任物理研究所之軟體工程人員
      ，被上訴人原係要以「博士後研究人員」聘僱上訴人，惟
      因審查行政程序及編制上之原因，才改以「訪問學人」、
      「客座專家」之名義聘僱上訴人，此觀兩造電子郵件往來
      內容即可知悉，且上訴人受僱期間係有固定上班時間、需
      固定至辦公室工作，並且接受被上訴人要求於期限內完成
      工作內容，若需晚到辦公室，亦需報告，足徵上訴人係立
      於受被上訴人指揮監督之從屬性地位，是實質上兩造最初
      之真意仍係僱傭契約，原審判決就此證據資料並未採納，
      亦未說明取捨之原因，有民事訴訟法第468條適用法則不
      當及第469條第6款判決不備理由之違誤。至被上訴人依「
      博士後研究人員」或「訪問學人」名義聘僱上訴人，其支
      出之差異，僅係代表被上訴人內部支出結構、成本、金額
      可能不同或相似，非上訴人得以知悉，且與兩造間是否存
      在僱傭關係之判斷標準無關，原審判決以此認為上訴人同
      意採用訪問學人之薪資結構簽訂委任契約，亦顯有民事訴
      訟法第468條適用法則不當及第469條第6款判決不備理由
      之違誤。
（三）上訴人受僱期間係立於受被上訴人指揮監督之從屬性地位
      ，縱認上訴人因具備高度專業知識及能力，於完成工作上
      有部分自主性，而兼有委任性質且具有從屬性勞動性質，
      依最高法院89年度台上字第1301號判決意旨，仍應認兩造
      間係有僱傭關係之勞動契約，原審判決未查明上情，即認
      兩造間係屬委任關係，實有民事訴訟法第468條適用法則
      不當及第469條第6款判決不備理由之違誤。為此，爰提起
      本件上訴，請求廢棄原判決等語。
三、經查：
（一）上訴人所主張：⑴兩造間是否屬於僱傭關係，應就個案事
      實及實際給付勞務情況等實質關係為判斷，而非僅以職稱
      或契約所載之名稱定之；⑵勞動契約非僅限於僱傭契約，
      關於勞務給付之契約，其具有從屬性勞動性質者，縱兼有
      承攬、委任等性質，亦應屬於勞動契約等法則，經核均可
      肯認為勞動法領域應有之法則，而屬於民事訴訟法第468
      條所稱之「法規」。惟以上法則並未完全排除當事人締約
      時之意思作為判斷僱傭關係與否之判斷因子，特別是針對
      某些高度自主性之工作，其從屬性具備與否，恰處於臨界
      邊緣之情形，並不應完全置當事人締約意思或彼此權益之
      安排於不顧，畢竟無論是僱傭契約或勞動契約，仍屬民事
      上之契約關係，仍有私法自治、契約自由之適用。雖然為
      勞動權益之保障，當雙方勞務給付關係在客觀上之從屬性
      達一定程度以上，雙方卻仍刻意以非僱傭或非勞動契約締
      約，以規避勞動契約對於勞動者之保障時，法院自得排斥
      當事人以非僱傭或勞動契約之締約意思，而仍為勞動契約
      之認定；但勞務給付關係之從屬性，並非完全可由客觀因
      素而為截然之劃分，以致全無當事人締約意思安排之空間
      ，此亦應為僱傭乃至勞動契約與否之定性，應以實質關係
      為斷之真義。　
（二）原審判決認定兩造間之勞務契約性質上係屬委任契約，除
      以兩造間所締結契約言明被上訴人「委任」上訴人為客座
      專家為其論據外，另亦有以兩造間所約定之權利義務實質
      內涵與委任契約相符；兩造於締約前，被上訴人之實驗室
      助理陳敬修於電子郵件中明確向上訴人敘明以「訪問學者
      」名義聘用上訴人，與被上訴人間「沒有聘僱關係」等語
      為其論據，是原審判決乃以兩造間契約磋商之過程以及約
      定之實質內涵為其判斷基礎，並無上訴人所指違背前述法
      則，而僅以職稱或契約所載之名稱為「委任」，即認兩造
      間所締結勞務契約之性質為委任契約之情事。
（三）再者，原審判決就兩造間勞務契約有無從屬性乙節，業已
      敘明：被上訴人之實驗室助理陳敬修將上訴人工作內容以
      電子郵件寄送予上訴人，僅能認為係就研究計畫之討論及
      分工，尚不能認係陳敬修對上訴人之指揮監督，故認兩造
      間不具有從屬性關係。就此而言，亦無違背前述法則，而
      將具有從屬性勞務給付之委任契約，認為屬於非勞動契約
      （而是自始認定非具從屬性關係）。　　
（四）上訴人其餘上訴意旨乃以判決不備理由作為原審判決違背
      法令之基礎。惟查：判決不備理由係屬民事訴訟法第469
      條第6款所規定判決當然違背法令之情形，但卻明白不在
      民事訴訟法第436條之32第2項所規定應行準用之列。由此
      可知，立法者乃係有意排除以判決不備理由作為小額程序
      之上訴理由。推其緣由，小額程序審理貴在簡速，故乃偏
      重承審法官對於事實之判斷權威，不再講求以理由之詳細
      記載事後覆核法官決定，是民事訴訟法亦同時於第436條
      之18規定：小額程序判決書得僅記載主文，即使是當事人
      有爭執的事項，亦僅於有必要時，始加記理由「要領」，
      而非完整記載對當事人攻防方法之逐項判斷結果。既然小
      額程序判決都未必會有理由記載，縱有記載又未必完整，
      自然不能以判決不備理由作為認定判決違背法令之基礎。
      準此，此部分上訴意旨，自非合法有效之上訴理由。
（五）綜上所述，本件上訴或依其上訴意旨足認上訴為無理由，
      或其上訴不合法，為免分別為判決、裁定駁回之繁複，且
      因均以判決駁回於程序保障上並無不同（無論裁定或判決
      ，依民事訴訟法第436條之30規定，均無從上訴或抗告救
      濟，且依同法第436條之29第2款規定，判決部分，亦得不
      經言詞辯論為之），爰均以判決駁回之。
四、末按於小額訴訟之上訴程式，法院為訴訟費用之裁判時，應
    確定其費用額，民事訴訟法第436條之32第1項準用同法第43
    6條之19第1項定有明文。本件上訴人小額訴訟之上訴，既經
    駁回，關於第二審訴訟費用1,500元，自應由上訴人負擔，
    爰併予確定如主文第2項所示。
五、據上論結，本件上訴為一部不合法、一部無理由，依民事訴
    訟法第436條之29第2款、第436條之32第1、2項、第444條第
    1項、第449條第1項、第436條之19第1項、第78條，判決如
    主文。
中　　華　　民　　國　　111 　年　　8 　　月　　16　　日
　　　　　　　　　  勞動法庭  審判長法  官  蔡志宏
                                    法  官  謝佳純
                                    法  官  趙彥強
以上正本係照原本作成。
本件判決不得上訴。
中　　華　　民　　國　　111 　年　　8 　　月　　16　　日
                                    書記官  呂子彥